臺灣臺北地方法院民事判決            100年度重訴字第281號
原      告  明泰行鎢絲工業有限公司
法定代理人  林英
訴訟代理人  路春鴻律師
            黃淑芬律師
上  一  人
複  代理人  萬方
被      告  台灣日光燈股份有限公司
法定代理人  李福禕
上列當事人間請求給付貨款事件，本院於中華民國100年6月24日
言詞辯論終結，判決如下：
    主      文
被告應給付原告新台幣肆佰伍拾陸萬壹仟陸佰貳拾玖元，及自民
國一百年一月二十一日起至清償日止，按年息百分之五計算之利
息。
原告其餘之訴駁回。
訴訟費用由被告負擔百分之六十八，餘由原告負擔。
本判決主文第一項於原告以新台幣壹佰伍拾貳萬元為被告供擔保
後，得假執行，但被告如以新台幣肆佰伍拾陸萬壹仟陸佰貳拾玖
元為原告預供擔保，得免為假執行。
原告其餘假執行之聲請駁回。
    事實及理由
(甲)程序方面：
  原告起訴原係基於民法第345條第1項、票據法第126條、第5條
  規定，請求被告給付后述款項，此有起訴狀在卷，嗣於訴訟中
  追加票據法第22條第4 項規定為請求權，此亦有民事準備書狀
  在卷足憑，是原告均係基於兩造間有關后述貨款所生爭執涉訟
  ，該基礎事實同一，雖被告不同意，惟依民事訴訟法第255 條
  第1項第2款規定，本院自應准許，合先敘明。
(乙)實體方面：
一原告主張：被告自民國96年起陸續向原告訂購鎢絲各種規格產
  品，其中96年9、10、12月各訂購新台幣（下同）155萬698 元
  、301萬931元、95萬6787元，97年1、2 月各訂購95萬2936元、
  23萬7109元，合計670 萬8461元，原告均已交貨完畢，被告僅
  就第1、2筆貨款簽發發票日分別為97年2月15日、97年3月15日
  ，面額各為155萬698元、301萬931元，付款人均為上海商業儲
  蓄銀行中和分行支票二紙予原告，詎面額155萬698元支票經原
  告提示因存款不足未獲兌現，面額301萬931元支票因被告請求
  而未提示，但被告迄今未清償貨款。另被告受有收受貨物之利
  益，應依票據法第22條第4 項規定，返還所受之利益。爰依民
  法第345條第1項、票據法第5條、第126條、第22條第4 項規定
  ，請求被告如數給付等語。並聲明：(一)被告應給付原告670 萬
  8461元，及自起訴狀繕本送達翌日起至清償日止，按年息5%計
  算之利息。(二)願供擔保，請准宣告假執行。
二被告則以：原告就系爭支票之票款請求權，已逾票據法第22條
  第1 項所規定一年時效期間而消滅，且原告之貨款請求權，亦
  已逾民法第127條第8款規定之二年時效期間而消滅。另被告未
  受有利益，原告不得依票據法第22條第4 項規定向被告請求云
  云，資為抗辯。並聲明：駁回原告之訴，及陳明如受不利之判
  決，願供擔保請准免為假執行。
三兩造不爭執之事實：
(一)被告自96年起陸續向原告訂購鎢絲各種規格產品，其中96年 9
  、10、12月各訂購155萬698元、301萬931元、95萬6787元，97
  年1、2月各訂購95萬2936元、23萬7109元，合計670 萬8461元
  ，原告均已交貨完畢，為兩造所不爭執，有估價單、出貨單、
  統一發票在卷可稽。
(二)被告為支付系爭貨款，曾簽發前開發票日分別為97年2月15日
  、97年3月15日，面額各為155萬698元、301萬931元支票二紙
  予原告，其中面額155萬698元支票經原告提示因存款不足未獲
  兌現，面額301萬931元支票因被告請求而未提示，為兩造所不
  爭執，有支票二紙在卷足憑。
四兩造之爭點：
  本件兩造爭執之爭點，在於(一)原告貨款請求權、票據請求權是
  否罹於時效？(二)原告可否依票據法第22條第4 項規定請求被告
  返還所受之利益？
(一)有關貨款及票款請求權已罹於時效而消滅部分：
1.按商人、製造人、手工業人所供給之商品及產物之代價，其請
  求權因二年間不行使而消滅，民法第127條第8款定有明文。次
  按票據上之權利，對支票發票人自發票日起算，一年間不行使
  ，因時效而消滅。票據法第22條第1 項定有明文。再按次按消
  滅時效，自請求權可行使時起算。以不行為為目的之請求權，
  自為行為時起算。時效完成後，債務人得拒絕給付。民法第12
  8條、第144條第1項分別定有明文。
2.查被告於96年9、10、12月和97年1、2 月間，向原告訂購其所
  產製鎢絲等產品，原告依約交付貨物後，並開立統一發票向被
  告請款，有估價單、出貨單及統一發票在卷可稽（見本院卷第
  9至19頁），被告並簽發前開發票日分別為97年2月15日、97年
  3月15日，面額各為155萬698元、301萬931 元支票二紙予原告
  ，有支票二紙在卷足憑（見本院卷第20、21頁），惟原告遲至
  100年1月7 日始提起本訴，有起訴狀上本院收狀戳在卷可憑，
  揆諸前開說明，則原告對於被告之貨款及票款請求權，分別罹
  於兩年及一年消滅時效，此亦為原告所不爭執（見本院卷第49
  頁反面）。則被告辯稱原告之貨款及票款請求權，已罹於消滅
  時效，伊得拒絕給付等語，自屬可取，原告依民法第345條第1
  項、票據法第5條、第126條規定，請求被告給付貨款及票款，
  尚屬無據。
(二)有關原告可依票據法第22條第4項規定請求被告返還所受之利
  益部分：
1.另按票據上之債權，雖依本法因時效或手續之欠缺而消滅，執
  票人對於發票人或承兌人，於其所受利益之限度，得請求償還
  。票據法第22條第4 項定有明文。末按票據上債權因時效或手
  續欠缺而消滅，執票人得依票據法第22條第4 項規定對於發票
  人或承兌人，於其所受利益之限度請求償還。所稱之利益，係
  指發票人或承兌人於原因關係或資金關係上所受之利益（代價
  ）而言（最高法院88年台上字第3181號判決意旨可資參照）。
2.次查，被告為支付系爭貨款，曾簽發前開發票日分別為97年 2
  月15日、97年3月15日，面額各為155萬698元、301萬931 元支
  票二紙予原告，原告對被告之票款請求權，以罹於一年消滅時
  效，已如前述。且原告已依約交付系爭支票票面金額之貨物予
  被告，亦如前述，堪認被告確實受有免給付前揭支票面額所示
  貨款之利益，參諸前開說明，原告自得依票據法第22條第4 項
  規定，請求被告償還受領系爭票據面額之貨款利益。故原告主
  張依票據法第22條第4 項規定，請求被告償還系爭票面金額之
  利益共456萬1629元，應屬可採。
五從而，原告依票據法第22條第4項規定，請求被告給付456萬16
  29元，及自起訴狀繕本送達翌日即100年1月21日起至清償日止
  ，按年息5%計算之利息之範圍內，此有送達證書在卷，符合民
  法第229條第2項、第233條第1項前段、第203 條之規定，為有
  理由，應予准許。其餘請求部分，為無理由，應予駁回。
六本件事證已臻明確，兩造其餘攻擊防禦方法，經核與勝負之判
  斷不生影響，爰不予逐一論酌，附此敘明。
七兩造陳明願供擔保以代釋明，聲請宣告假執行或免為假執行，
  經核原告勝訴部分，合於規定，爰分別酌定相當之擔保金額予
  以宣告。又原告其餘之訴既經駁回，其該部分假執行之聲請，
  因訴之駁回而失所附麗，不應准許。
八訴訟費用負擔之依據：民事訴訟法第79條。
中    華    民    國   100    年    7     月    15    日
                  民事第六庭法  官  姜悌文
以上為正本係照原本作成。
如對本判決上訴，須於判決送達後20日內向本院提出上訴狀。如
委任律師提起上訴者，應一併繳納上訴審裁判費。
中    華    民    國   100    年    7     月    15    日
                            書記官  羅振仁